臺灣高等法院刑事判決
111年度上易字第1364號
上  訴  人  臺灣宜蘭地方檢察署檢察官
被      告  彭彥駿


上列上訴人因被告妨害名譽案件，不服臺灣宜蘭地方法院110年
度易字第473號，中華民國111年5月4日第一審判決（起訴案號：
臺灣宜蘭地方檢察署110年度偵緝字第382號），提起上訴，本院
判決如下：
    主  文
上訴駁回。
    理  由
壹、審理範圍：
    原審就被告彭彥駿被訴於民國109年7月24日20時40分許加重
    誹謗部分予以論罪科刑，另就被告被訴於109年8月2日19時2
    0分許加重誹謗部分諭知無罪後，檢察官僅對原審諭知被告
    無罪部分聲明不服，提起上訴（見本院卷第21至24頁），被
    告並未就其前開有罪部分提起上訴，是本院之審理範圍僅限
    於原審諭知被告無罪部分，合先敘明。
貳、公訴意旨略以：被告為富逸消防實業有限公司之員工，告訴
    人高邦富則為該公司之負責人，其2人前因資遣費而涉訟。
    詎被告竟基於誹謗之犯意，於109年8月2日19時20分許，使
    用LINE通訊軟體之貼文功能，張貼內容有「據聞還曾放話要
    花錢找人來堵我」等不實事項之文章，足以毀損告訴人之名
    譽。因認被告此部分涉犯刑法第310條第2項之加重誹謗罪嫌
    云云。
參、按犯罪事實應依證據認定之，無證據不得認定犯罪事實。不
    能證明被告犯罪，應諭知無罪之判決，刑事訴訟法第154條
    第2項、第301條第1項分別定有明文。次按事實之認定，應
    憑證據，如未能發現相當證據，或證據不足以證明，自不能
    以推測或擬制之方法，以為裁判基礎；認定不利於被告之事
    實，須依積極證據，苟積極證據不足為不利於被告事實之認
    定時，即應為有利於被告之認定，更不必有何有利之證據；
    認定犯罪事實所憑之證據，雖不以直接證據為限，間接證據
    亦包括在內；然而無論直接或間接證據，其為訴訟上之證明
    ，須於通常一般之人均不致有所懷疑，而得確信其為真實之
    程度者，始得據為有罪之認定，倘其證明尚未達到此一程度
    ，而有合理之懷疑存在，無從使事實審法院得有罪確信時，
    法院即應諭知被告無罪之判決（最高法院40年台上字第86號
    、76年台上字第4986號分別著有判例可資參照）。又按刑事
    訴訟法第161條規定：檢察官就被告犯罪事實，應負舉證責
    任，並指出證明之方法。因此，檢察官對於起訴之犯罪事實
    ，應負提出證據及說服之實質舉證責任。倘其所提出之證據
    ，不足為被告有罪之積極證明，或其指出證明之方法，無從
    說服法院以形成被告有罪之心證，基於無罪推定之原則，自
    應為被告無罪判決之諭知（最高法院92年度台上字第128號
    判例參照），於無罪推定原則下，被告對於檢察官所指出犯
    罪嫌疑之事實，並無義務證明其無罪，即所謂「不自證己罪
    原則」，而應由檢察官負提出證據及說服之責任，如檢察官
    無法舉證使達有罪判決之確信程度，以消弭法官對於被告是
    否犯罪所生之合理懷疑，自屬不能證明犯罪，即應諭知被告
    無罪。再按證據之取捨及證據證明力如何，均屬事實審法院
    得自由裁量、判斷之職權，苟其此項裁量、判斷，並不悖乎
    通常一般之人日常生活經驗之定則或論理法則，且於判決內
    論敘其何以作此判斷之心證理由者，即不得任意指摘其為違
    法（最高法院91年度台上字第2395號判決意旨參照）。
肆、本件公訴意旨認被告涉有上開加重誹謗罪嫌，無非係以被告
    於偵查中之供述、告訴人之指訴、被告於109年8月2日19時2
    0分之LINE貼文及臺灣桃園地方法院（下稱桃園地院）109年
    度勞訴字第49號民事判決影本等資為其主要論據。
伍、訊據被告固坦承於109年8月2日19時20分許，以LINE之貼文
    功能，張貼內容有「據聞還曾放話要花錢找人來堵我」等文
    字之貼文等事實，惟堅詞否認有何加重誹謗之犯行，辯稱：
    伊有接受到告訴人要花錢找人來堵伊之訊息，才會這樣寫出
    來，告訴人要找人來堵伊已侵犯、威脅到伊個人等語。
陸、經查：　　
一、被告前為富逸公司之員工，告訴人則為該公司之負責人，其
    2人前因資遣費而涉訟，被告於109年8月2日19時20分許，以
    LINE張貼內容有「據聞還曾放話要花錢找人來堵我」之貼文
    等事實，業據被告於偵查、原審及本院審理中所不爭執（見
    偵緝卷第18頁正反面；原審卷第22至24頁；本院卷第44頁）
    ，核與告訴人於偵查中指訴情節相符（見他6435卷第23至24
    頁），並有LINE貼文及桃園地院109年度勞訴字第49號民事
    判決等件在卷可稽（見他6435卷第8頁；他1411卷第15至21
    頁），應堪認定。
二、本案應審究者為被告在LINE上發表上開貼文內容是否有相當
    理由確信其為真實？是否非僅涉及告訴人之私德？是否與公
    共利益攸關？被告主觀上有無誹謗故意？是否出於善意且係
    對於可受公評之事為適當評論？經查：
　㈠按意圖散佈於眾，而指摘或傳述足以毀損他人名譽之事者，
    為誹謗罪；對於所誹謗之事，能證明其為真實者，不罰。但
    涉於私德而與公共利益無關者，不在此限。刑法第310條第1
    項、第3項分別定有明文。而人民有言論及表意之自由，此
    為憲法第11條及公民與政治權利國際公約第19條第2項明文
    保障之基本權利，國家應給予最大限度之維護，俾其實現自
    我、維護人性尊嚴、溝通意見、追求真理及監督各種政治或
    社會活動之功能得以發揮（司法院釋字第509號解釋意旨參
    照）。次按言論自由為人民之基本權利，憲法第11條有明文
    保障，國家應給予最大限度之維護，俾其實現自我、溝通意
    見、追求真理及監督各種政治或社會活動之功能得以發揮。
    惟為兼顧對個人名譽、隱私及公共利益之保護，法律尚非不
    得對言論自由依其傳播方式為合理之限制。刑法第310條第1
    項及第2項誹謗罪即係保護個人法益而設，為防止妨礙他人
    之自由權利所必要，符合憲法第23條規定之意旨。至刑法同
    條第3項前段以對誹謗之事，能證明其為真實者不罰，係針
    對言論內容與事實相符者之保障，並藉以限定刑罰權之範圍
    ，非謂指摘或傳述誹謗事項之行為人，必須自行證明其言論
    內容確屬真實，始能免於刑責。惟行為人雖不能證明言論內
    容為真實，但依其所提證據資料，認為行為人有相當理由確
    信其為真實者，即不能以誹謗罪之刑責相繩，亦不得以此項
    規定而免除檢察官或自訴人於訴訟程序中，依法應負行為人
    故意毀損他人名譽之舉證責任，或法院發現其為真實之義務
    。故行為人就其發表非涉及私德而與公共利益有關之言論所
    憑之證據資料，至少應有相當理由確信其為真實，即主觀上
    應有確信「所指摘或傳述之事為真實」之認識。倘行為人主
    觀上無對其「所指摘或傳述之事為不實」之認識，即不成立
    誹謗罪；惟若無相當理由確信為真實，僅憑一己之見逕予杜
    撰、揣測、誇大，甚或以情緒化之謾罵字眼，在公共場合為
    不實之陳述，達於誹謗他人名譽之程度，即非不得以誹謗罪
    相繩，此與美國於憲法上所發展出的「真正惡意原則」(或
    稱實質惡意原則、真實惡意原則，actualmalice)大致相當
    。而所謂「真正惡意原則」，係指發表言論者於發表言論時
    明知所言非真實，或因過於輕率疏忽而未探究所言是否為真
    實，則此種不實內容之言論即須受法律制裁。又刑法第311
    條規定：「以善意發表言論，而有左列情形之一者，不罰：
    一、因自衛、自辯或保護合法之利益者。二、公務員因職務
    而報告者。三、對於可受公評之事，而為適當之評論者。四
    、對於中央及地方之會議或法院或公眾集會之記事，而為適
    當之載述者」。所謂「善意」，係指非專以貶損他人名譽為
    目的。行為人只要針對可受公評之事提出其主觀意見、評論
    或批判，而非以毀損他人名譽為唯一目的，即可推定行為人
    係出於善意。所謂「可受公評之事」，則指與公眾利益有密
    切關係之公共事務而言，故行為人公開發表之意見，縱嫌聳
    動或誇張，然其目的不外係為喚起一般民眾注意，藉此增加
    一般民眾對於公共事務之瞭解程度。因此，表意人就該等事
    務，對於具體事實有合理之懷疑或推理，而依其個人主觀之
    價值判斷，公平合理提出主觀之評論意見，且非以損害他人
    名譽為唯一之目的者，不問其評論之事實是否真實，即可推
    定表意人係出於善意，避免人民因恐有侵害名譽之虞，無法
    暢所欲言或提供一般民眾亟欲瞭解或參與之相關資訊，難收
    發揮監督公務員或公眾人物之效。而陳述事實與發表意見不
    同，事實有能證明真實與否之問題，意見則為主觀之價值判
    斷，無所謂真實與否，在民主多元社會各種價值判斷皆應容
    許，不應有何者正確或何者錯誤而運用公權力加以鼓勵或禁
    制之現象，僅能經由言論之自由機制，使真理愈辯愈明而達
    去蕪存菁之效果。對於可受公評之事項，縱然以不留餘地或
    尖酸刻薄之語言文字予以批評，固應認為仍受憲法之保障。
    惟事實陳述與意見發表在概念上本屬流動，有時難期其涇渭
    分明，若「伴隨事實陳述之意見表達」，意見係以某項事實
    為基礎或發言過程中夾論夾敘，仍屬誹謗罪規範之範疇，就
    此種類型之意見表達，其事實陳述部分依司法院釋字第509
    號解釋意旨，行為人至少應證明其言論內容，依其所提出之
    各項證據資料，足以在客觀上認為行為人有相當理由確信其
    為真實為限，即於此客觀上一般人得以認為有相當理由係真
    實之基礎上為適當之意見表達或評論，方得受言論自由之保
    障。又行為人是否有相當理由確信所指摘或傳述之事為真實
    ，係行為人之主觀心態，在訴訟上難以直接證明，必須藉助
    客觀事實來證明，然行為人對事實之查證應至何程度，始能
    認定行為人有相當理由確信所指摘或傳述之事為真實，亦即
    行為人是否已盡合理之查證義務，應依一般社會生活經驗，
    綜合考量言論侵害名譽之對象（公眾人物自願進入公共領域
    ，縱屬私領域行為，因事關公眾人物價值觀、品德而影響公
    共政策之形成，個人名譽對言論自由應為較高程度之退讓。
    而具有影響力之人民團體、企業組織則因掌握社會較多權力
    或資源分配，亦應受到較大程度之公眾檢驗）、程度（侵害
    程度愈高，查證義務愈高）、傳播方式（散布力愈強，查證
    義務愈高）、言論與公共利益之關聯性（公益性愈高，查證
    義務愈低）、時效性（愈具時效，查證義務愈低）、消息來
    源可信度（可信度愈低，查證義務愈高）、查證成本與可能
    性等因素具體判斷之。
　㈡證人即被告同事陳冠任於原審審理中證稱：被告與高邦富勞
    資訴訟期間，伊有親耳聽到高邦富說要找人堵被告，當時伊
    在上班，高邦富以手機打電話給伊，本來是詢問公事，後來
    聊到被告與高邦富的事情。高邦富當時是伊的雇主，高邦富
    當時說，大家朋友都這麼久了，為了一些事情鬧得不開心，
    覺得被告很不厚道，領他的薪水，高邦富覺得他對員工不會
    很虧待，好像被背叛的感覺，他說他要找人去堵被告，好好
    講這件事情。之後伊基於朋友，所以伊有跟被告說，高邦富
    有打電話跟伊說，可能要找人去堵你，伊是要提醒被告要小
    心等語明確（見原審卷第53至54頁），故被告依證人陳冠任
    之轉述，主觀上認為告訴人有放話要找人來堵其，尚非無據
    ，故應認被告有相當理由確信其上開貼文內容為真實。
　㈢又告訴人苟確如證人陳冠任所述，有放話要找人堵被告，凡
    此非僅涉及告訴人之私德，而與公共利益有關，且屬可受公
    評之事，堪認為善意發表之言論。
柒、綜上所述，依卷存事證，堪認被告依證人陳冠任所轉述，有
    相當理由確信傳述之內容為真實，縱令與告訴人所認知之事
    實不符，或與客觀真實有悖，惟其前揭所述既非毫無根據、
    自行杜撰，而係被告本於其主觀確信而為，其指摘之事項亦
    非僅涉及私德，而係屬與公共利益有關之事項，揆諸前揭說
    明，應認被告有相當理由確信其為真正，要難遽以誹謗罪責
    相繩。本件依檢察官所舉各項證據方法，尚不足使所指被告
    此部分涉犯加重誹謗罪嫌之事實達於通常一般人不致有所懷
    疑，而得確信為真實之程度，無法使本院形成被告確有檢察
    官所指此部分加重誹謗犯行之有罪心證。此外，復查無其他
    積極證據足以證明被告涉有檢察官所指此部分犯行，本件不
    能證明被告犯罪，依法自應為被告此部分無罪之諭知。
捌、駁回上訴之理由：
　　原審審理結果，認無積極證據足資證明被告有檢察官所指前
    開加重誹謗犯行，而為被告此部分無罪之諭知，尚無不合。
    檢察官上訴意旨略以：㈠證人陳冠任於原審審理時證稱：伊
    與被告是朋友，為認識二十幾年的朋友，交情還不錯等語，
    可見證人陳冠任與被告的交情甚篤，其證詞難免有迴護被告
    之可能。且證人陳冠任亦證稱：當時高邦富以手機打電話給
    我，伊沒有錄音等語，故尚難僅憑證人陳冠任有高度可能迴
    護被告之證詞，即據認被告確實是經過證人陳冠任的轉述，
    而認被告有相當理由確信告訴人有放話找人堵被告。甚且，
    證人陳冠任於原審審理時證稱：「當時我在上班，高邦富以
    手機打電話給我，本來是詢問公事後來聊到被告與高邦富的
    事情，高邦富當時是我的雇主，高邦富當時說，大家朋友都
    這麼久了，為了一些事情鬧得不開心，覺得被告很不厚道，
    領他的薪水，高邦富覺得他對員工不會很虧待，好像被背叛
    的感覺，（問：你剛才稱，高邦富有要找人來堵被告，高邦
    富是如何講？）高邦富說，他要找人去堵被告，好好講這件
    事情，(問：高邦富有說要找人堵被告，高邦富有說要找誰
    嗎？)沒有，（問：高邦富有說要找黑道人士嗎？）沒有，
    （問：高邦富是說要找人跟被告好好處理？）就是之前的勞
    資糾紛。」等語，可知告訴人當時只是在與證人陳冠任抱怨
    關於被告在職場上的事情，告訴人並無明確向證人陳冠任提
    到要以任何非法的手段對被告為不利之事，反而告訴人稱要
    找人去找被告，只是要好好處理之前與被告間的勞資糾紛。
    然而，被告卻僅是聽聞證人陳冠任尚不明確的轉述，即斷定
    告訴人要對其不利，而被告本即有相當充裕的時間，向證人
    陳冠任詳細詢問告訴人當時陳述的情狀，或逕向當事人即告
    訴人求證，以釐清證人陳冠任轉述中關於「告訴人放話要花
    錢找人來堵被告」之真實性，然其卻捨此不為相關合理的查
    證，反而刻意張貼「據聞還曾放話要【花錢】找人來堵我」
    之LINE文章，足以使閱覽該文章之人，認為告訴人就是要「
    花錢請不肖人士」以「非法手段」為針對被告之舉。㈢再佐
    以被告於本案之前的109年7月24日20時40分許，即先使用LI
    NE貼文功能，張貼「別再到處騙……是公司不是後宮」等顯然
    不實而足以損害告訴人名譽之貼文，足證被告在毫無查證之
    情形下，僅憑己身錯誤之主觀經驗，並以其與告訴人存有過
    往職場上舊怨之不實事項，輕率斷定並指摘「告訴人放話要
    花錢找人來堵被告」之情事，被告主觀上顯係出於損害告訴
    人名譽所為，亦已逾越合理評論範圍。從而，被告主觀上並
    非誠摯相信「告訴人放話要花錢找人來堵被告」，核被告行
    為，應不符合刑法第310條第3項前段「對於所誹謗之事，能
    證明其為真實者，不罰。」之規定。原判決認事用法尚嫌未
    洽，請將原判決撤銷，更為適當合法之判決云云。經查，證
    人陳冠任於原審審理時雖證稱：伊與被告為認識20幾年的朋
    友，交情還不錯等語（見原審卷第53頁），然亦證稱：高邦
    富當時是伊的雇主等語（見原審卷第53頁），則證人陳冠任
    同時係被告之友人及告訴人之員工，其證詞是否確有迴護被
    告之情形，顯非無疑。又被告於LINE張貼內容僅有「據聞還
    曾放話要花錢找人來堵我」等語，核與證人陳冠任前開證述
    大致相符，並無明示或暗示告訴人要請「不肖人士」以「非
    法手段」針對被告等情，檢察官以被告並未向證人陳冠任詳
    細詢問告訴人當時陳述的情狀，或逕向當事人即告訴人求證
    ，以釐清證人陳冠任轉述之真實性，即張貼「據聞還曾放話
    要【花錢】找人來堵我」之LINE文章，足以使閱覽該文章之
    人，認為告訴人就是要「花錢請不肖人士」以「非法手段」
    為針對被告之舉云云，難認有據。是本院衡酌本件檢察官所
    舉前開證據，尚無法使本院形成被告確有檢察官所指此部分
    加重誹謗犯行之有罪心證。原判決對於卷內訴訟資料，均已
    逐一剖析，參互審酌，仍無從獲得被告此部分有罪之心證，
    因而為有利被告之認定，於法核無違誤。檢察官上訴指摘原
    判決此部分無罪諭知為不當，僅係就原審依職權為證據取捨
    及心證形成之事項，重為爭執，難認可採，故其上訴為無理
    由，應予以駁回。
 據上論斷，應依刑事訴訟法第368條，判決如主文。
本案經檢察官黃正綱提起公訴，檢察官林禹宏提起上訴，檢察官
陳正芬到庭執行職務。
中　　華　　民　　國　　111 　年　　11　　月　　9 　　日
                  刑事第二十三庭審判長法  官  許永煌
                                      法  官  黃美文
                                      法  官  雷淑雯
以上正本證明與原本無異。
本件不得上訴。 
                                      書記官  林立柏
中　　華　　民　　國　　111 　年　　11　　月　　17　　日